ACORDAO-COMPLETO-2413185

ACÓRDÃO 6706/2020 ATA 20/2020 - SEGUNDA CÂMARA

VISTOS, relatados e discutidos estes autos de tomada de contas especial instaurada pelo Ministério do Turismo, em desfavor do Sr. Weliton Fernandes Rodrigues, ex-prefeito, gestão 2013-2016, em razão da impugnação total das despesas relativas aos recursos federais, no valor de R$ 100.000,00, transferidos ao Município de Campinaçu/GO, por força do Convênio 182/2011, Siafi 755666, que teve por objeto a promoção de eventos para a divulgação do turismo interno - convênios - emendas, por meio do apoio à realização do Projeto intitulado "VI Exposição Agropecuária de Campinaçu-GO,
ACORDAM os Ministros do Tribunal de Contas da União, reunidos em sessão da 2ª Câmara, ante as razões expostas pelo relator, em:
9.1. acolher parcialmente as alegações de defesa apresentadas pelo Sr. Weliton Fernandes Rodrigues;
9.2.  com fundamento nos arts. 1º, inciso I, 16, inciso II, 18 e 23, inciso II, da Lei nº 8.443, de 16 de julho de 1992, c/c os arts. 1º, inciso I, 208 e 214, inciso II, do Regimento Interno, em julgar regulares com ressalva as contas do responsável Sr. Weliton Fernandes Rodrigues, dando-se-lhe quitação;
9.3. dar ciência desta decisão ao responsável e ao Ministério do Turismo.

Tomada de contas especial instaurada em razão da impugnação total das despesas relativas aos recursos federais, no valor de R$ 100.000,00, transferidos ao Município de Campinaçu/GO, por força de convênio que teve por objeto a promoção de eventos para a divulgação do turismo interno.

Segunda Câmara

Município de Campinaçu - GO.

3. Responsável/Interessado:
3.1. Interessado: Ministério do Turismo (vinculador) (05.457.283/0001-19)
3.2. Responsável: Weliton Fernandes Rodrigues (XXX.450.051-XX).

13.1. Ministros presentes: Ana Arraes (Presidente), Augusto Nardes (Relator), Aroldo Cedraz e Raimundo Carreiro.
13.2. Ministros-Substitutos presentes: Marcos Bemquerer Costa e André Luís de Carvalho.

AUGUSTO NARDES

Reproduzo a seguir, a instrução lavrada no âmbito da então Secretaria de Controle Externo do Rio Grande do Norte - Secex-RN (peça 29) , a qual contou com a anuência do escalão dirigente da Secretaria de Controle Externo de Tomada de Contas Especial - SecexTCE (peças 30 e 31) : 
INTRODUÇÃO
1.	Cuidam os autos de tomada de contas especial instaurada pelo Ministério do Turismo, em desfavor do Sr. Weliton Fernandes Rodrigues, CPF XXX.450.051-XX, na condição de então Prefeito, gestão 2013-2016, em razão da impugnação total das despesas relativas aos recursos federais, no valor de R$ 100.000,00, transferidos à Prefeitura Municipal de Campinaçu/GO, por força do Convênio 182/2011, Siafi 755666 (peça 1, p. 43-59) , com vigência no período de 10/7/2011 a 29/12/2012 (peça 1, p. 80) , celebrado entre o Ministério e a municipalidade, que teve por objeto a promoção de eventos para a divulgação do turismo interno - convênios - emendas, por meio do apoio à realização do Projeto intitulado "VI Exposição Agropecuária de Campinaçu-GO" (peça 1, p. 43) . Os recursos financeiros foram liberados pela Ordem Bancária 13OB800055, de 17/6/2013 (peça 1, p. 91) .
HISTÓRICO 
2.  	A TCE foi instaurada em razão da não comprovação da boa e regular aplicação de recursos federais, resultando na impugnação total das despesas, em decorrência de irregularidade na Execução Física e Financeira do Convênio 182/2011, Siafi 755666, firmado entre o Ministério do Turismo e a Prefeitura Municipal de Campinaçu/GO, ante a constatação de que o evento proposto foi realizado em comemoração ao aniversário de emancipação política do município, objetivo não contemplado no rol taxativo do artigo 15, da Portaria MTur n. 88, de 10/12/2010, então vigente à época da celebração do convênio, que previa as espécies de evento que poderiam ser realizados, bem como Relatório de Execução Físico-Financeira cujos quantitativos apresentados não correspondem às constantes do Plano de Trabalho aprovado, consoante Nota Técnica de Reanálise do MTur 43/2015 (peça 1, p. 145) . 
3. 	A ação do Concedente no sentido de obter elementos, para sanar a irregularidade pode ser evidenciada nas providências seguintes: 
3.1 	A Coordenação-Geral de Monitoramento, Fiscalização e Avaliação de Convênios do Turismo (CGMC) emitiu a Nota Técnica de Análise n. 14, de 29/1/2014, após constatar irregularidades na prestação de contas e concluir pela diligência saneadora (peça 1, p. 102-107) . O responsável, objetivando o saneamento da prestação de contas, expediu o Ofício n. 43, de 31/3/2014 (peça 1, p. 110) . 
3.2 	A CGMC, emitiu o Parecer de Reanálise Técnica 427, de 28/4/2014, determinando nova diligência saneadora uma vez não ser possível comprovar a execução do objeto (peça 1, p. 111-115) . Porém, em atenção a despacho que não consta nos autos, a Coordenadora-Geral concluiu pela reprovação quanto á execução física do objeto (peça 1, p. 116) , comunicando ao dirigente municipal e à municipalidade mediante os Ofícios 2464 e 2467, de 27/11/2014 (peça 1, p. 118-126) a respeito da reprovação. O Prefeito Municipal encaminhou nova documentação e pedido de reconsideração ao Ministério do Turismo, mediante o Ofício 378, de 19/12/2014 (peça 1, p. 127-133) .
3.3 	Em 9/2/2015, CGMC do MTur, emitiu a Nota de Reanálise 12/2015, solicitando a realização de nova diligência em razão da não apresentação de elementos suficientes sobre o cumprimento do objeto do convênio (peça 1, p. 134-138) , tendo sido o Ofício 4, de 9/2/2015, informando a municipalidade (peça 1, p. 139-140) . A Prefeitura, pelo Ofício 66, de 10/3/2015, encaminhou nova documentação e informações (peça 1, p. 142-143) . A CGMC, em nova reanálise e de forma conclusiva, na Nota Técnica de Reanálise 43, de 7/4/2015, atesta a reprovação da execução física do objeto do convênio em razão de ressalvas técnicas, ressaltando que o objetivo do evento foi a comemoração de aniversário da emancipação política do município, não previsto na Portaria MTur 88, de 10/12/2010 (peça 1, p. 144-146) . A Coordenação-Geral de Convênios do MTur comunicou a reprovação ao município e ao responsável pelos 1384 e 1385, de 19/2/2015 (peça 1, p. 151-155) .
4. 	Nesse contexto, a Comissão de Tomada de Contas Especial elaborou o Relatório de TCE 61/2016 em razão da não comprovação da boa e regular aplicação de recursos federais, resultando na impugnação total das despesas na execução física do Convênio 182/2011, Siafi 755666, tendo responsabilizado o ex-Prefeito Municipal de Campinaçu/GO, Sr. Weliton Fernandes Rodrigues, CPF XXX.450.051-XX, pelo débito causado aos cofres do Tesouro Nacional, no valor original de R$ 100.000,00 (peça 1, p. 167-171) .
5.  	A inscrição de responsabilidade ocorreu mediante a Nota de Lançamento 2016NL000074, de 29/4/2016 (peça 1, p. 179-181) .  
6. 	Em decorrência, a Controladoria-Geral da União, emitiu o Relatório de Auditoria 707/2016, cuja conclusão é no sentido de que o responsável Sr. Weliton Fernandes Rodrigues, CPF XXX.450.051-XX, ex-Prefeito Municipal de Campinaçu/GO, na gestão de 2013 a 2016, é devedor do valor original do débito à Fazenda Nacional (peça 1, p. 187-189) . 
7. 	O Certificado de Auditoria 707/2016 e o Parecer do Dirigente do Controle Interno foram pela irregularidade das contas, tendo a autoridade ministerial atestado ter tomado conhecimento dos autos (peça 1, p. 190-195) . 
8.	Em cumprimento ao Despacho do Secretário, com fulcro nas delegações de competência conferidas pelo relator destes autos, foi promovida a citação do Sr. Weliton Fernandes Rodrigues, por meio do Ofício 662/2017-TCU/Secex-TCE, de 5/7/2017 (peça 18) , recebido conforme AR, de 18/7/2017, acostado à peça 19. 
9.	O responsável solicitou e teve aceita prorrogação de prazo (peça 22, 23 e 24) . Em 4/9/2017, ele apresentou as alegações de defesa (peças 25 e 26) em relação à seguinte irregularidade:
a.1)  Irregularidade: não comprovação da boa e regular aplicação de recursos federais, resultando na impugnação total das despesas, em decorrência de irregularidade na Execução Física e Financeira do Convênio 182/2011, Siafi 755666, firmado entre o Ministério do Turismo e a Prefeitura Municipal de Campinaçu/GO, ante a constatação de que o evento proposto foi realizado em comemoração ao aniversário de emancipação política do município, objetivo não contemplado no rol taxativo do artigo 15, da Portaria MTur n. 88, de 10/12/2010, então vigente à época da celebração do convênio, que previa as espécies de evento que poderiam ser realizados, configurando assim desvio de finalidade, em desacordo com as cláusulas 2ª, inciso II, "a", e 10ª, inciso II, do Termo de Convênio, e Nota Técnica de Reanálise do MTur 43/2015. 
EXAME TÉCNICO
10.	Alegações de Defesa do Sr. Weliton Fernandes Rodrigues - (peças 25 e 26) :
10.1.	Inicialmente o defendente citou trecho da instrução do auditor da Secex/RN aponta responsável diverso no item 12, in verbis:
12. O exame da irregularidade descrita na seção ¿Exame Técnico permitiu, na forma dos arts. 10, § 1º, e 12, incisos I e II, da Lei 8.443/1992 c/c o art. 202, incisos I e II, do Regimento Interno/TCU, definir a responsabilidade individual do Sr. Jurandir Amaral da Silva, CPF 316.048.541- 20, e apurar adequadamente o débito a ele atribuído. Propõe-se, por conseguinte, que se promova a citação do responsável (itens 9 a 11 da seção ¿Exame Técnico, desta instrução) 
10.2.	Em sequência, adentrou no mérito, citando o trecho da Portaria MTur 88, de 10/12/2010 tido como violado:
Art. 15. Com vistas ao enquadramento da natureza do evento, para as categorias descritas nesta Seção III, ficam definidos os grupos a seguir: a) carnaval; b) carnaval fora de época; c) cavalgadas; d) etapas de Eventos Esportivos - Nacional ou Mundial; e) festas Juninas; f) festividades Natalinas; g) festivais de Cinema; h) festivais Culturais; i) festivais Folclóricos; j) festivais Gastronômicos; k) festivais de Inverno/Verão; l) festivais de Pesca Esportiva; m) feiras e Exposições de Produtos locais, regionais ou nacionais; n) vaquejadas; o) réveillon; e p) rodeios.
10.3.		Frisou que a data do evento foi 14/7/2011 a 17/7/2011, portanto nada tem haver com o aniversário do Município que ocorre no mês de maio. Ademais o próprio MTur classificou o evento como feiras e exposições (peça 1, p. 25) , in verbis:
O evento proposto tem natureza Feiras e Exposições de Produtos Locais, Regionais ou Nacionais sendo classificado como Eventos Geradores de Fluxo Turístico que são aqueles que efetivamente contribuam para a movimentação de fluxos regionais, nacionais e internacionais de turistas no Brasil, como também a propagação da imagem positiva do País, interna e externamente; tem como data de início de vigência dia 10/07/2011 e término em 17/10/2011, o evento terá seu período de realização acontecendo de 14 a 17 julho de 2011.
10.4.	Ressaltou que o entendimento do TCU, em situações como a que ora se analisa, na qual não há indícios de danos ao erário, estando comprovado tanto a execução do objeto quanto o nexo causal entre as despesas realizadas e os recursos repassados por força do convênio, considera indevida a devolução dos recursos, pois caracterizaria o enriquecimento sem causa da União (Acórdão 7471/2015-TCU-Primeira Câmara, Relator: Benjamin Zymler, Acórdão 422/2016-TCU-Primeira Câmara - Relator:Weder de Oliveira) .
10.5.	Por fim, solicitou a produção de sustentação oral e, no mérito, pediu que este Tribunal se digne acolher as presentes alegações de defesa, julgando regular ou regular com ressalva as presentes contas.
11.	Análise:
11.1.	Inicialmente, informa-se que o Sr. Weliton Fernandes Rodrigues é o único responsável deste processo. Dessa forma, o nome do Sr. Jurandir Amaral da Silva (item 12 da instrução acostada à peça 6) foi um equívoco do auditor da Secex/RN que não compromete o andamento deste processo.
11.2.	Quanto aos eventos que poderiam fazer parte dos mencionados pela Portaria MTur 88, de 10/12/2010: não resta dúvida, pois o próprio defendente anexou e citou o art. 16 da citada portaria, que dispunha quais seriam os tipos de eventos geradores de fluxo turístico que poderiam ser custeados com recursos de convênios do Ministério do Turismo, dentre os quais não constava o tipo aniversário ou emancipação de cidade.
11.3.	Quanto a alegação de que a data do evento foi 14/7/2011 a 17/7/2011, portanto, não tendo ligação com o aniversário do Município que ocorre no mês de maio: em consulta à internet verificou-se informações que vão de encontro ao afirmado pelo defendente, pois Campinaçu elevou-se a município em 14/5/1982, mas seu aniversário é tradicionalmente comemorado em julho, conforme links abaixo:.
http://www.jornaldiariodonorte.com.br/noticias/aniversario-e-entrega-de-obras-30071651
http://www.correiodopovogo.com.br/tag/campinacu-comemora-54-anos-com-festa-e-inauguracao-de-obra/
11.4.	Quanto ao entendimento do TCU, em situações como a que ora se analisa: destaca-se que as festas de emancipação de cidades não geram um fluxo turístico mais duradouro que permita a ocupação da rede hoteleira e a visitação de pontos turísticos. Desse modo, ao aplicar recursos em festa de emancipação, o gestor da entidade convenente desviou sua finalidade e não logrou alcançar os objetivos pactuados, porquanto não realizou sua finalidade específica de geração de fluxo turístico.
11.5.	Sobre o juízo ora apresentado, cabe relatar que esta Corte de Contas já se posicionou de forma idêntica, em caso semelhante, no voto da Exma. Ministra Ana Arraes que fundamentou o Acórdão 11916/2016-TCU-Segunda Câmara, conforme excertos adiante:
 (...) 
Com as vênias ao MPTCU, considero que a alteração do escopo do convênio para incluir evento estranho ao autorizado pelo órgão repassador, e ainda de natureza incompatível com o rol de eventos elegíveis pelo MTur à época do ajuste, é razão suficiente para impugnação total das despesas.
A cessão dos recursos federais tem por pressuposto o alcance das finalidades específicas que justificaram os repasses, posto que são elas que materializam o interesse recíproco em que se baseiam as transferências voluntárias.
11.6.	Devido ao relatado (não comprovação da regular execução física, caracterizada pela realização de festa no aniversário da cidade) , resta caracterizada a ocorrência de dano aos cofres da União.
11.7.	Assim, tendo em vista que a defesa não logrou êxito em comprovar a boa e regular aplicação dos recursos públicos federais repassados pelo Convênio 182/2011, Siafi 755666, propõe-se rejeitar as alegações de defesa apresentadas. 
11.8	Vale ressaltar que a pretensão punitiva do TCU, conforme Acórdão 1441/2016-TCU-Plenário, que uniformizou a jurisprudência acerca dessa questão, subordina-se ao prazo geral de prescrição indicado no art. 205 do Código Civil, que é de 10 anos, contado da data de ocorrência da irregularidade sancionada, nos termos do art. 189 do Código Civil, sendo este prazo interrompido pelo ato que ordenar a citação, a audiência ou a oitiva do responsável. No caso em exame, não ocorreu a prescrição, uma vez que a liberação dos recursos ocorreu em 17/6/2013 e o ato de ordenação da citação ocorreu em 9/2/2017.
CONCLUSÃO
12.	Em face da análise promovida no item 11, propõe-se rejeitar as alegações de defesa apresentadas pelo Sr. Weliton Fernandes Rodrigues, uma vez que não foram suficientes para sanear as irregularidades a ele atribuídas. 
13.	Os argumentos de defesa tampouco lograram afastar o débito imputado ao responsável. Ademais, inexistem nos autos elementos que demonstrem sua boa-fé ou a ocorrência de outros excludentes de culpabilidade. Desse modo, suas contas devem, desde logo, ser julgadas irregulares, nos termos do art. 202, § 6º, do Regimento Interno/TCU, procedendo-se à sua condenação em débito e à aplicação da multa prevista no art. 57 da Lei 8.443/1992. 
PROPOSTA DE ENCAMINHAMENTO
14.	Diante do exposto, submeto os autos à consideração superior, propondo:
	a) rejeitar as alegações de defesa apresentadas pelo Sr. Weliton Fernandes Rodrigues (CPF: XXX.450.051-XX) ;
	b) com fundamento nos arts. 1º, inciso I, 16, inciso III, alínea "c", da Lei 8.443/1992 c/c os arts. 19 e 23, inciso III, da mesma Lei, e com arts. 1º, inciso I, 209, inciso III, 210 e 214, inciso III, do Regimento Interno, que sejam julgadas irregulares as contas do Sr. Weliton Fernandes Rodrigues (CPFXXX.450.051-XX) , e condená-lo ao pagamento da quantia a seguir especificada, com a fixação do prazo de quinze dias, a contar da notificação, para comprovar, perante o Tribunal (art. 214, inciso III, alínea "a", do Regimento Interno) , o recolhimento da dívida aos cofres do Tesouro Nacional, atualizada monetariamente e acrescida dos juros de mora, calculados a partir das datas discriminadas, até a data do recolhimento, na forma prevista na legislação em vigor: 
	b.1) Valor e data original do débito:
	Data
	Valor (R$) 

	17/6/2013
	100.000,00 

b.2) Valor atualizado em 11/4/2019: R$ 158.844,56 (peça 28) .
	c) aplicar ao Weliton Fernandes Rodrigues (CPFXXX.450.051-XX) a multa prevista no art. 57 da Lei 8.443/1992 c/c o art. 267 do Regimento Interno, com a fixação do prazo de quinze dias, a contar da notificação, para comprovar, perante o Tribunal (art. 214, inciso III, alínea "a", do Regimento Interno) , o recolhimento da dívida aos cofres do Tesouro Nacional, atualizada monetariamente desde a data do acórdão que vier a ser proferido até a do efetivo recolhimento, se for paga após o vencimento, na forma da legislação em vigor;
	d) autorizar, desde logo, nos termos do art. 28, inciso II, da Lei 8.443/1992, a cobrança judicial da dívida, caso não atendida a notificação;
	e) autorizar o pagamento da dívida em até 36 (trinta e seis) parcelas mensais e consecutivas, se requerido, nos termos do art. 26 da Lei 8.443/1992 c/c o art. 217 do Regimento Interno, fixando-lhe o prazo de quinze dias, a contar do recebimento da notificação, para comprovar perante o Tribunal o recolhimento da primeira parcela, e de trinta dias, a contar da parcela anterior, para comprovar o recolhimento das demais parcelas, devendo incidir sobre cada valor mensal, atualizado monetariamente, os juros de mora devidos, na forma prevista na legislação em vigor, alertando o responsável de que a falta de comprovação do recolhimento de qualquer parcela importará o vencimento antecipado do saldo devedor;
	f) encaminhar cópia da deliberação que vier a ser proferida, bem como do relatório e do voto que a fundamentarem, ao Procurador-Chefe da Procuradoria da República em Goias, nos termos do § 3º do art. 16 da Lei 8.443/1992 c/c o § 7º do art. 209 do Regimento Interno do TCU, para adoção das medidas que entender cabíveis;
	g) enviar cópia do Acórdão que vier a ser proferido ao Ministério do Turismo e aos responsáveis, para ciência, informando que a presente deliberação, acompanhada do Relatório e do Voto que a fundamenta, está disponível para a consulta no endereço www.tcu.gov.br/acordaos, além de esclarecer que, caso requerido, o TCU poderá fornecer sem custos as correspondentes cópias, de forma impressa.
2.	 O Ministério Público junto ao TCU divergiu pontualmente quanto ao fundamento adotado pela instrução técnica para o julgamento pela irregularidade das contas, em parecer lavrado nos seguintes termos:
"À vista dos elementos constantes dos autos, com ressalvas de fundamentação, manifestamo-nos de acordo com a proposta da unidade técnica (peças 29 e 30) , no sentido de rejeitar as alegações de defesa do responsável e julgar irregulares as suas contas, com fulcro no art. 16, III, "c", da Lei 8.443/92, condenando-o em débito integral e aplicando-lhe a multa prevista no art. 57 da referida lei.
Nesse sentido, com vênias, enfatizamos como principal motivo para a condenação do responsável a ausência de elementos que comprovem a execução do objeto e seu nexo de causalidade com os valores do Convênio/MTur nº . 182/2011. Com efeito, apesar das solicitações de elementos complementares pelo órgão concedente e ampla oportunidade de defesa no TCU, o responsável não apresentou suficientes elementos comprobatórios da execução físico-financeira e da regular aplicação dos recursos no objeto pactuado, o que é bastante para motivar a reprovação das presentes contas.
Quanto à possível inserção do evento nas comemorações pelo aniversário do município, no presente caso, não consideramos motivo relevante para a condenação, apesar do responsável afinal não ter descaracterizado a conclusão da Nota Técnica de Reanálise/MTur nº . 43/2015 (peça 1, p. 145) e da instrução da unidade técnica no sentido de que os recursos federais tenham indevidamente custeado as comemorações pelo aniversário do município, patrocínio vedado nos termos do art. 15 da Portaria MTur nº . 88, de 10/12/2010.
Por fim, cabe ressaltar que a total ausência de comprovação da execução física e financeira do objeto pactuado inviabiliza uma eventual responsabilização de possíveis empresas contratadas, por ausência da prova financeira de que tenham se comprometido com a execução do objeto ou recebido valores provenientes do convênio, e também do município, por ausência de comprovação de nexo causal entre os valores federais e a realização de evento - ainda que não elegível - em proveito da  municipalidade, como requer a Decisão Normativa/TCU nº . 57/2004 para fins de responsabilização direta da pessoa jurídica de direito público."
	É o relatório.

8.1. Huilder Magno de Souza (OAB/DF 41.292) e outros (peça 22), representando Weliton Fernandes Rodrigues.

Procurador Marinus Eduardo De Vries Marsico.

TOMADA DE CONTAS ESPECIAL.CONVÊNIO. NÃO COMPROVAÇÃO DA BOA E REGULAR APLICAÇÃO DOS RECURSOS CONVENIADOS. CITAÇÃO. EVENTO PROPOSTO FOI REALIZADO EM COMEMORAÇÃO AO ANIVERSÁRIO DE EMANCIPAÇÃO POLÍTICA DO MUNICÍPIO, OBJETIVO NÃO CONTEMPLADO NO ROL TAXATIVO DO ARTIGO 15, DA PORTARIA MTUR N. 88. ACOLHIMENTO PARCIAL DAS ALEGAÇÕES DE DEFESA. CONTAS REGULARES COM RESSALVA. QUITAÇÃO.

TOMADA DE CONTAS ESPECIAL (TCE)

Secretaria de Controle Externo de Tomada de Contas Especial (SecexTCE).

Trago ao colegiado tomada de contas especial instaurada pelo Ministério do Turismo, em desfavor do Sr. Weliton Fernandes Rodrigues, ex-prefeito, gestão 2013-2016, em razão da impugnação total das despesas relativas aos recursos federais, no valor de R$ 100.000,00, transferidos ao Município de Campinaçu/GO, por força do Convênio 182/2011, Siafi 755666, com vigência no período de 10/7/2011 a 29/12/2012, que teve por objeto a promoção de eventos para a divulgação do turismo interno - convênios - emendas, por meio do apoio à realização do Projeto intitulado "VI Exposição Agropecuária de Campinaçu-GO" . 
2.	O fundamento para a instauração da tomada de contas especial foi a não comprovação da boa e regular aplicação de recursos federais, resultando na impugnação total das despesas, ante a constatação de que: a) o evento proposto foi realizado em comemoração ao aniversário de emancipação política do município, objetivo não contemplado no rol taxativo do artigo 15 da Portaria MTur n. 88, de 10/12/2010, então vigente à época da celebração do convênio, que previa as espécies de evento que poderiam ser realizados; b) Relatório de Execução Físico-Financeira cujos quantitativos apresentados não correspondem às constantes do Plano de Trabalho aprovado, consoante Nota Técnica de Reanálise do MTur 43/2015.
3.  	No âmbito desta Corte, foi promovida a regular citação do responsável, nos termos a seguir especificados (ofícios de citação às peças 17 e 18 e respectivos AR`s às peças 19 e 20) :
"Situac¿a¿o encontrada: na¿o comprovac¿a¿o da boa e regular aplicac¿a¿o de recursos federais, resultando na impugnac¿a¿o total das despesas, em decorre¿ncia de irregularidade na Execuc¿a¿o Fi¿sica e Financeira do Conve¿nio 182/2011, Siafi 755666, firmado entre o Ministe¿rio do Turismo e a Prefeitura Municipal de Campinac¿u/GO, ante a constatac¿a¿o de que o evento proposto foi realizado em comemorac¿a¿o ao aniversa¿rio de emancipac¿a¿o poli¿tica do munici¿pio, objetivo na¿o contemplado no rol taxativo do artigo 15, da Portaria MTur n. 88, de 10/12/2010, enta¿o vigente a¿ e¿poca da celebrac¿a¿o do conve¿nio, que previa as espe¿cies de evento que poderiam ser realizados, configurando assim desvio de finalidade, em desacordo com as cla¿usulas 2a, inciso II, "a", e 10a, inciso II, do Termo de Conve¿nio, e Nota Te¿cnica de Reana¿lise do MTur 43/2015. 
Dispositivos violados: artigo 15, da Portaria MTur n. 88, de 10/12/2010; e as cla¿usulas 2a, inciso II, "a", 10a, inciso II, e 11a, inciso VI, do Termo de Conve¿nio 182/2011, Siafi 755666. 
Evide¿ncias: Nota Te¿cnica de Reana¿lise do MTur 43/2015 (pec¿a 1, p. 145) . 
Conduta: executar o objeto do Conve¿nio 182/2011, Siafi 755666, em evento realizado na data de emancipac¿a¿o poli¿tica do munici¿pio, quando na¿o poderia faze¿-lo, incidindo em descumprimento normativo (artigo 15, da Portaria MTur n. 88, de 10/12/2010) e configurando assim desvio de finalidade, em desacordo com as cla¿usulas 2a, inciso II, "a", e 10a, inciso II, do Termo de Conve¿nio." 
4.	Nas alegações de defesa, o responsável argumentou, em apertada síntese que: a) consta nome diverso do seu em instrução constantes dos autos; b) o art. 15 da Portaria MTur n. 88, de 10/12/2010, prevê os tipos de eventos que poderiam ser realizados; c) a data do evento foi 14/7/2011 a 17/7/2011, portanto, não tendo ligação com o aniversário do Município, que ocorre no mês de maio; e d) há entendimento deste Tribunal no sentido de que, estando comprovados tanto a execução do objeto quanto o nexo causal entre as despesas realizadas e os recursos repassados por força do convênio, é indevida a devolução dos recursos, pois caracterizaria o enriquecimento sem causa da União.
5.	Na instrução de mérito, a unidade técnica concluiu que os argumentos apresentados não lograram afastar o débito imputado ao responsável e que inexistem nos autos elementos que demonstrem sua boa-fé ou a ocorrência de outros excludentes de culpabilidade, devendo suas contas serem julgadas irregulares, procedendo-se à sua condenação em débito e à aplicação da multa proporcional, essencialmente com base no seguinte fundamento:
"11.4. Quanto ao entendimento do TCU, em situac¿o¿es como a que ora se analisa: destaca-se que as festas de emancipac¿a¿o de cidades na¿o geram um fluxo turi¿stico mais duradouro que permita a ocupac¿a¿o da rede hoteleira e a visitac¿a¿o de pontos turi¿sticos. Desse modo, ao aplicar recursos em festa de emancipac¿a¿o, o gestor da entidade convenente desviou sua finalidade e na¿o logrou alcanc¿ar os objetivos pactuados, porquanto na¿o realizou sua finalidade especi¿fica de gerac¿a¿o de fluxo turi¿stico. 
11.5. Sobre o jui¿zo ora apresentado, cabe relatar que esta Corte de Contas ja¿ se posicionou de forma ide¿ntica, em caso semelhante, no voto da Exma. Ministra Ana Arraes que fundamentou o Acorda¿o-TCU 11.916/2016 - 2a Ca¿mara, conforme excertos adiante: 
 (...) 
Com as ve¿nias ao MPTCU, considero que a alterac¿a¿o do escopo do conve¿nio para incluir evento estranho ao autorizado pelo o¿rga¿o repassador, e ainda de natureza incompati¿vel com o rol de eventos elegi¿veis pelo MTur a¿ e¿poca do ajuste, e¿ raza¿o suficiente para impugnac¿a¿o total das despesas. 
A cessa¿o dos recursos federais tem por pressuposto o alcance das finalidades especi¿ficas que justificaram os repasses, posto que sa¿o elas que materializam o interesse reci¿proco em que se baseiam as transfere¿ncias volunta¿rias. 
11.6. Devido ao relatado (na¿o comprovac¿a¿o da regular execuc¿a¿o fi¿sica, caracterizada pela realizac¿a¿o de festa no aniversa¿rio da cidade) , resta caracterizada a ocorre¿ncia de dano aos cofres da Unia¿o. 
6.	O Ministério Público junto a este Tribunal manifestou-se de acordo com a proposta de encaminhamento, divergindo, entretanto, da fundamentação adotada, enfatizando como principal motivo para a condenação do responsável a ausência de elementos que comprovem a execução do objeto e seu nexo de causalidade com os valores do Convênio/MTur. Reforça ainda que, apesar das solicitações de elementos complementares pelo órgão concedente e ampla oportunidade de defesa no TCU, o responsável não apresentou suficientes elementos comprobatórios da execução físico-financeira do convênio e da regular aplicação dos recursos no objeto pactuado, o que é bastante para motivar a reprovação das presentes contas.
7.	Pedindo máximas vênias à unidade técnica e ao douto Ministério Público junto ao TCU, considero que, no mérito, o processo merece deslinde diverso do propugnado nos pareceres precedentes, ante os elementos de fato e de direito constantes dos autos e que explicito a seguir.
8.	Inicialmente, concordo com a unidade técnica que a falha na instrução preliminar consubstanciada no registro de nome incorreto do responsável, não causou prejuízo da defesa, ou ao andamento processual, até porque tal falha foi corrigida nos atos processuais subsequentes.
9.	Entretanto, em linha com o Ministério Público junto ao TCU, discordo da unidade técnica quando adota como fundamento para a condenação do responsável a conclusão de que o mesmo teria laborado em desvio de finalidade ao aplicar os recursos do convênio na festa de aniversário do município.
10.	Com efeito, concordo com a posição do MP/TCU quando afirma que a possível inserção do evento nas comemorações do aniversário do município não seria motivo relevante para a condenação: 
"Quanto a¿ possi¿vel inserc¿a¿o do evento nas comemorac¿o¿es pelo aniversa¿rio do munici¿pio, no presente caso, na¿o consideramos motivo relevante para a condenac¿a¿o, apesar do responsa¿vel afinal na¿o ter descaracterizado a conclusa¿o da Nota Te¿cnica de Reana¿lise/MTur no. 43/2015 (pec¿a 1, p. 145) e da instruc¿a¿o da unidade te¿cnica no sentido de que os recursos federais tenham indevidamente custeado as comemorac¿o¿es pelo aniversa¿rio do munici¿pio, patroci¿nio vedado nos termos do art. 15 da Portaria MTur no. 88, de 10/12/2010". (grifos acrescidos) 
11.	No entanto, discordo pontualmente do douto Procurador quando aponta novo fundamento para a condenação do responsável, expresso nos seguintes termos:
"Nesse sentido, com ve¿nias, enfatizamos como principal motivo para a condenac¿a¿o do responsa¿vel a ause¿ncia de elementos que comprovem a execuc¿a¿o do objeto e seu nexo de causalidade com os valores do Conve¿nio/MTur no. 182/2011. Com efeito, apesar das solicitac¿o¿es de elementos complementares pelo o¿rga¿o concedente e ampla oportunidade de defesa no TCU, o responsa¿vel na¿o apresentou suficientes elementos comprobato¿rios da execuc¿a¿o fi¿sico-financeira e da regular aplicac¿a¿o dos recursos no objeto pactuado, o que e¿ bastante para motivar a reprovac¿a¿o das presentes contas."
12.	Em primeiro lugar, porque a ausência de elementos que comprovem a execução do objeto e seu nexo de causalidade com os valores do convênio não constam expressamente do ofício citatório endereçado ao responsável, conforme se verifica do texto que transcrevi no parágrafo 3º deste voto, portanto, não poderia, a priori, o ex-prefeito apresentar tais elementos ao TCU, como aduz o diligente representante do Ministério Público, porquanto não foi formal e explicitamente demandado pelo Tribunal sobre a questão, incidindo o uso desses elementos como fundamento da condenação em evidente prejuízo à ampla defesa e ao contraditório, caso adotado desta feita.
13.	Em segundo lugar, rememoro que, em sede de discussão no âmbito do Ministério do Turismo, o convenente teria apresentado a documentação requerida ao concedente em diversas oportunidades (em 18/10/2011, 31/10/2013, 16/1/2014, 31/3/2014 e finalmente em 19/12/2014, com pedido de reconsideração, peça 1, fls. 66, 99, 101, 110, 142 e 127, respectivamente) , que culminou com a Nota Técnica de Reanálise 12/2015 (peça 1, fls. 134/138) e finalmente Nota Técnica de Reanálise 43/2015 (peça 1, fls. 144/146) , na qual ficou, por último, consignado que a ressalva relativa à realização do objeto estaria sanada, mantida aquela relativa à declaração de exibição do vídeo institucional e do relatório de execução física-financeira, e em diligência a questão do aniversário do município.
14.	Essa atuação efetiva e dialética do responsável perante o concedente, na minha percepção, demonstra a ocorrência de boa-fé na sua conduta, circunstância na qual igualmente divirjo da percepção formalmente expressa na instrução técnica.
15.	Além disso, questiono, ainda, a conclusão da unidade técnica de que no caso teria ocorrido desvio de finalidade, uma vez que, conforme consta dos autos, o evento conveniado, VI Exposição Agropecuária de Campinaçu-GO teria sido realizado, na data especificada no Plano de Trabalho, apenas se dizendo que o mesmo fazia parte das comemorações do aniversário de emancipação do município, conforme Nota Técnica 12/2015:
"Os materiais citados comprovam a realização do evento. Entretanto, solicitamos que a logomarca do Ministério do Turismo seja melhor empregada no espaço físico disponibilizado para o evento (em pontos mais estratégicos para a sua divulgação) .
Ressaltamos que a aprovação das contas está condicionada à não vinculação do evento em análise ao aniversário do município"
16.	Tal situação factual, a meu sentir, não se conforma ao precedente da jurisprudência do TCU utilizado na instrução técnica para reforçar a conclusão a que chegou a unidade instrutiva, uma vez que naquela deliberação se diz expressamente de alteração do escopo do convênio, para incluir evento estranho ao autorizado pelo concedente, veja-se:
"Com as ve¿nias ao MPTCU, considero que a alterac¿a¿o do escopo do conve¿nio para incluir evento estranho ao autorizado pelo o¿rga¿o repassador, e ainda de natureza incompati¿vel com o rol de eventos elegi¿veis pelo MTur a¿ e¿poca do ajuste, e¿ raza¿o suficiente para impugnac¿a¿o total das despesas."
17.	Por fim,  considero que assiste razão ao responsável quando argui, em sede de alegações de defesa, que o pro¿prio Ministério do Turismo classificara o evento como feiras e exposic¿o¿es (pec¿a 1, p. 25) , verbis:
"O evento proposto tem natureza Feiras e Exposic¿o¿es de Produtos Locais, Regionais ou Nacionais sendo classificado como Eventos Geradores de Fluxo Turi¿stico que sa¿o aqueles que efetivamente contribuam para a movimentac¿a¿o de fluxos regionais, nacionais e internacionais de turistas no Brasil, como tambe¿m a propagac¿a¿o da imagem positiva do Pai¿s, interna e externamente; tem como data de ini¿cio de vige¿ncia dia 10/07/2011 e te¿rmino em 17/10/2011, o evento tera¿ seu peri¿odo de realizac¿a¿o acontecendo de 14 a 17 julho de 2011."
		
18.	E, segundo entendo, o fato de o evento ser realizado em período concomitante com as festividades de comemoração do aniversário de emancipação do município não desnatura a sua natureza original, de modo a inviabilizar a sua eventual realização patrocinado por convênio, sob o argumento de que o art. 15 da Portaria MTur n. 88, de 10/12/2010, prevê os tipos de eventos que poderiam ser patrocinados.
19.	Assim, tendo em conta todas as razões acima enunciadas, pugno pelo acolhimento parcial das alegações de defesa do Sr. Weliton Fernandes Rodrigues para, em consequência, julgar suas contas regulares com ressalva, dando-lhe quitação, registrando-se como ressalvas os apontamentos considerados não saneados pela fiscalização do Ministério do Turismo, no âmbito da Nota Técnica de Reanálise 43/2015.
***
20.	Encontrando-se pautado o presente processo, os procuradores do Sr. Welinton Fernandes Rodrigues apresentaram documentação complementar, a título de memoriais que autorizei a juntada aos autos (peças 38/49) , que comprovaria a correta execução do convênio e o correspondente nexo de causalidade, segundo alegam, tempestivamente encaminhado ao concedente via Siconv e protocolizado no próprio Ministério do Turismo, que, entretanto, não teria juntado tais documentos ao presente processo de Tomada de Contas Especial.
21.	Com efeito, desta feita, o responsável junta aos autos a documentação que descreve nos seguintes termos:
"9. O nexo de causalidade e¿ patente: os recursos foram liberados para a realizac¿a¿o de uma exposic¿a¿o, para isso contratou-se uma empresa que ficou responsa¿vel pelo palco, iluminac¿a¿o e som e a conhecidi¿ssima banda Calypso do Para¿. O evento foi um sucesso. Vejamos:
Pasta - 01 Contratos/Contrato locac¿a¿o de palco, temos todos os documentos de contratac¿a¿o da Empresa Primullashow Publicidades e Promoc¿o¿es Arti¿sticas Ltda (palco, som e iluminac¿a¿o) o qual foi realizado por prega¿o presencial de no 009/2011. Contratac¿a¿o total no valor de R$ 73.200,00 (setenta e tre¿s mil e duzentos reais) . 
Pasta - 01 Contratos\Locac¿a¿o de palco, todos os documentos referentes a¿ contratac¿a¿o da Empresa Banda Calypso do Para¿ Produc¿o¿es Arti¿sticas Ltda - EPP. Contratac¿a¿o total no valor de R$ 31.800,00 (trinta e um mil e oitocentos reais) . 
10. Tais documentos ja¿ teriam sido juntados, nos termos do ofi¿cio no 258/2013 da folha 99 (da pec¿a 01) , mas o MTur na¿o encaminhou. 
Pasta - 02 Documentos fiscais\Palco - dados da Nota Fiscal da empresa Primullashow, no valor de R$ 73.200,00.
Pasta - 02 Documentos fiscais\Banda - dados da Nota Fiscal da Banda Calypso do Para¿ o valor de R$ 31.800,00.
Pasta - 03 Licitaço¿es\Prega¿o - documentos do prega¿o em que a empresa Primullashow foi vencedora do certame. 
Pasta - 04 Pagamentos\Palco - apresenta-se os detalhes do pagamento assim como o comprovante da TED eletro¿nico do Banco do Brasil da conta do conve¿nio 755666-2011 a¿ CEF com o pagamento para a empresa Primullashow Publicidade e Promoc¿o¿es Arti¿sticas Ltda (palco, som e iluminac¿a¿o) no valor de R$ 73.200,00. 
Pasta - 04 Pagamentos\Calypso - TED eletro¿nico no valor de R$ 31.800,00 e demonstrando a conta do conve¿nio zerada. 
Pasta - 05 Prestac¿o¿es de Contas - documento depo¿sito contrapartida, extrato demonstrando o valor da contrapartida de R$ 5.000,00 (cinco mil reais) e nota fiscal da banda Calypso com empenho e imposto. 
Pasta - 06 FOTOS DO EVENTO (1. Fotos da iluminac¿a¿o, 2. Fotos do banner, 3. Fotos do palco, 4. Fotos do som, 5. Fotos Banda Calypso) - Fotografias comprobato¿ria da execuc¿a¿o do evento, tais como, iluminac¿a¿o do palco, som, banner com identificac¿a¿o do evento e banda Calypso."
22.	Examinando tal documentação, verifico que a mesma fora examinada pelo concedente, conforme registrei no item 13 deste voto, bem como ratifica a conclusão já adotada pelo concedente ao atestar a execução física do objeto conveniado conforme fora expresso na Nota Técnica de Reanálise 43/2015.
23.	Ademais, apesar desses elementos, como disse, não constarem da citação do responsável, concordo com o argumento de que a presente documentação presta-se a esclarecer sobre a alegação de não apresentação dos documentos para o exame da execução físico-financeira do convênio, bem como a não demonstração de nexo de causalidade, que seria fundamento para a rejeição das contas.
24.	Afinal, desta feita, consta da documentação apresentada, documentos do processo licitatório (peça 41) , contatos assinados com a empresa contratada para a realização dos serviços e com a banda musical (peça 39) , Notas Fiscais (peças 40 e 43) e comprovantes dos pagamentos efetuados (peça 42) .
Ante o exposto, renovando as vênias por dissentir dos pareceres, VOTO no sentido de que seja adotado o acórdão cuja minuta ora submeto à apreciação deste colegiado.
TCU, Sala das Sessões Ministro Luciano Brandão Alves de Souza, em 23 de junho de 2020.
Ministro JOÃO AUGUSTO RIBEIRO NARDES 
                                                                             Relator